【裁判字號】    91,易,1734
【裁判日期】    920429
【裁判案由】    竊盜
【裁判全文】
臺灣臺北地方法院刑事判決                        九十一年度訴字第一一○二號
    公  訴  人  臺灣臺北地方法院檢察署檢察官
    被      告  甲○○
    輔  佐  人  曾廖清美
    即被告之母
    指定辯護人  本院公設辯護人唐禎琪
右列被告因強盜等案件，經檢察官提起公訴（九十一年度偵字第一八八七二號）及追
加起訴（九十一年度偵字第二三三一三號），本院判決如左：
    主  文
甲○○連續意圖為自己不法之所有，攜帶兇器，以脅迫至使不能抗拒，而使他人交付
其物，處有期徒刑貳年，並應於刑之執行完畢或赦免後，令入相當處所施以監護貳年
，扣案之水果刀壹把沒收。又竊盜，處有期徒刑陸月，扣案之鑰匙貳支均沒收。應執
行有期徒刑貳年肆月，並應於刑之執行完畢或赦免後，令入相當處所施以監護貳年，
扣案之水果刀壹把、鑰匙貳支沒收。
    事  實
一、甲○○原係邊緣性智能不足，對人際情境之理解、評估、整體與細部知覺能力不
    佳，後又因長期酗酒，併發情緒障礙，而有酒精依賴，經診斷為酒精性情感型精
    神病患，於酗酒後，將造成行為偏差及衝動控制能力缺損、現實判斷能力下降，
    其意志與判斷力受此精神症狀干擾，對於外界事務之認知能力已較普通人之平均
    程度為減退，係精神耗弱之人。另前於九十一年一月間曾因強盜罪，經台灣板橋
    地方法院於九十一年七月十七日以九十一年度訴字第五三七號判處有期徒刑一年
    六月，緩刑五年確定，於緩刑期中仍不知悔悟，因受有長期失業之壓力，引起酗
    酒情緒：
  (一)於九十一年八月十三日下午，飲用六瓶罐裝啤酒後，竟基於概括之犯意，意圖為
    自己不法所有，先後二次於附表所示之時間、地點，持事先於便利商店購買對他
    人生命、身體安全產生威脅、客觀上足供兇器使用之水果刀一把，向附表所示之
    被害人揮舞、喝斥，被害人受此脅迫之手段，深怕稍有反抗水果刀隨時朝身體重
    要部位傷害，生命、身體即遭威脅，致心生畏懼、喪失自由意志而不能抗拒，聽
    隨命令，交付如附表所示之財物，甲○○遂將所得之物，據為己有，攜刀揚長而
    去。嗣後甲○○懊悔不已，而於公務員未發覺其犯罪前即於同日下午七時五分許
    ，向臺北市○○街九四號台北市政府警察局中正第二分局廈門街派出所警員自首
    ，接受裁判，並扣得其所有之前開水果刀一把。
  (二)又因缺乏零用錢，在九十一年九月二十六日下午飲用十二瓶罐裝啤酒後，於同日
    下午六時許，在臺北市○○區○○街一號永福橋下，見陳欣頤所有之車號ＥＧＪ
    —四三七號輕型機車停放該處，認可轉賣圖利，竟意圖為自己不法之所有，以自
    備之鑰匙轉動電門，發動機車駛離現場，而竊取得手。嗣於同日下午九時許，在
    臺北市大同區○○○路○段十四號機車行內，騎乘前開機車欲行轉賣他人，惟無
    法交代車籍資料之際，適員警於該處，而當場為警查獲，並扣得其所有之前開鑰
    匙二支。
二、前開(一)之部分，經甲○○行為後向台北市政府警察局中正第二分局自首報請台灣
    台北地方法院檢察署檢察官偵查起訴；前開(二)之部分，經臺北市政府警察局大同
    分局報請臺灣臺北地方法院檢察署檢察官偵查追加起訴。
    理  由
一、被告甲○○於偵查中及本院審理時，其於審判過程中業有輔佐人或經本院指定公
    設辯護人在場，並能對自己之出生年月日、身分證號碼及家人之姓名、案發經過
    詳為陳述，尚難認其目前已達心神喪失、精神耗弱之階段，本院因認無停止審判
    之事由，合先敘明。
二、訊據被告甲○○：
  (一)就於事實一(一)如附表所示之時地，持自有之水果刀，喝稱搶劫並命被害人劉飛馳
    、王翠香、吳林法等人交付財物，計新臺幣（下同）八百元等事實，於警訊、偵
    查、本院審理時均自白不諱（見偵卷第五頁背面、第二二頁背面、第三二頁背面
    、本院九十二年四月二十一日筆錄），且：
    1.經證人劉飛馳、王翠香、吳林法於偵查中、本院審理時結證屬實，另有水果刀
      一把扣案可佐；
    2.再被告當時持用之水果刀，經本院當庭勘驗：係一般之水果刀，黑色刀柄、紅
      色刀殼，單面刃，刀刃鋒長十三點五公分、刀柄長為十公分，刀刃為一般鋼材
      ，刀刃鋒利，因外觀無其餘刀刃缺口、刀刃嶄新，可認定係新購等情，有本院
      九十一年十一月二十六日勘驗筆錄在卷可稽；再參以被害人劉飛馳於偵查中證
      稱：因年邁心中害怕，而命妻子王翠香湊款五百元交付甲○○，並懼怕其會回
      頭報復，更不敢報警處理等語（見偵查卷第七頁背面、第八頁）；被害人吳林
      法證稱：因害怕甲○○將持刀不利於人，方交出財物等語（見偵查卷第九頁）
      ；被害人王翠香更於本院審理中結證：因現場僅二老人在現場，非常害怕，雖
      刀刃已經先生（指被害人劉飛馳）搶下，但仍害怕其報復，方才交出財物等語
      （見九十二年一月十四日筆錄），且被告持用之方式係：以刀刃揮舞，並以男
      性身材、青年體力之優勢喝令無法求援之老人、店家不許抵抗等語，稍有反抗
      ，身體極有可能經刀刃劃破血管，生命即遭威脅等情相參，無論於被害人劉飛
      馳、王翠香、吳林法主觀上、或一般人客觀上判斷，被告該等持刀之行為已足
      致人心生畏懼，足以壓制被害人意志決定之自由，而致不能抗拒。況依當時情
      形，被害人吳林法、王翠香於遭受威脅後，已無任何抵抗動作，任令被告使喚
      ，堪以認定。雖辯護人引用證人劉飛馳於本院訊問時改稱：並非因為害怕才交
      付財物等語，辯以：並未致使不能抗拒云云，然證人劉飛馳亦於本院證稱：「
      （問：被告進診所時，你太太人在何處？）就在我身邊而已，而且他很害怕，
      因為被告對著我，所以我太太很害怕」（見本院九十二年一月十四日筆錄），
      ，足知被害人等當時已喪失意志決定之自由至明，故被告實係以威脅之方式致
      使不能抗拒而取得財務等情堪以認定，辯護人所辯委無足採。
  (三)就於前揭事實一(二)所示之時地竊取證人陳欣頤所有車號ＥＧＪ—四三七號輕型機
    車等事實，於本院審理時均自白不諱（見本院九十二年四月二十一日筆錄），且
    ：
    1.核與證人陳欣頤、陳韋伸證述情節大致相合；
    2.並有機車照片一幀、車籍作業系統查詢資料表在卷可稽；
    3.而當場查獲之機車業據被害人陳欣頤指認無訛後，領回等情，亦有贓物認領保
      管單附卷可參；
    4.更有扣案之鑰匙二支可佐。
  (四)是依上開被害人、證人指述內容及卷附之各項文書、證物等補強證據已足資擔保
    被告於本院審理中所為之上開任意性自白之真實性，按據刑事訴訟法第一百五十
    六條之規定，自得據被告前開任意性自白及各該補強證據，採信被告任意、真實
    之自白，認本件事證明確，被告犯行洵堪認定，應予依法論科。
三、核被告甲○○：
  (一)以前揭事實一(一)所示之行為：持水果刀以強暴方式，致使被害人喪失意思自由，
    且達於不能抗拒之程度，而強取其財物。被告犯刑法第三百二十八條第一項之強
    盜罪而有同法第三百二十一條第一項第三款之情形，核其所為係犯刑法第三百三
    十條第一項之加重強盜罪。而強取財物罪之內容，當然含有使人行無義務之事，
    或妨害人行使權利，或剝奪人行動自由等妨害自由之性質，強盜罪一經成立，則
    妨害自由、強制之行為，即已包含在內，自無另行成立妨害自由罪名之餘地（參
    照最高法院八十二年度台上字第四八○號判決）。被告先後二次加重強盜犯行，
    時間緊接，罪名與犯罪構成要件相同，顯係基於概括犯意為之，應依連續犯之規
    定論以一罪，並依法加重其刑。被告於犯罪未發覺之前，向台北市政府警察局中
    正第二分局廈門街派出所自首乙節，業經證人即被告犯加重強盜案之轄區○○街
    派出所警員徐雪光、向緒知證述明確，且有廈門街派出所製作之筆錄、九十二年
    一月二十日警員向緒知之報告附卷可稽，是前開加重強盜罪行應依刑法第六十二
    條前段之規定減輕其刑。
  (二)前揭事實一(二)所示之行為：竊取他人機車之行為，係犯刑法第三百二十條第一項
    之普通竊盜罪。
  (三)再被告為邊緣性智能不足者，對人際情境之理解、評估，及整體、細部關係之知
    覺能力不佳，有缺乏耐心、易衝動、壓力因應不佳之情形，另自六、七年前出現
    酗酒習慣，陸續影響工作、家庭表現、酒駕車禍，而有飲酒量逐漸增加之酒精依
    賴，一旦酗酒將導致脾氣暴躁、情緒不穩、衝動控制差，並有暴力傾向，長期酗
    酒併發有情緒障礙，而因此症狀多次至國防大學國防醫學院三軍總醫院（下簡稱
    三軍總醫院）精神醫學部住院治療，經診斷為酒精依賴及酒精性情感型精神病，
    持續治療中；於三軍總醫院為精神鑑定會談時，思考內容貧乏鬆散，多負面思考
    ，現實感不佳、社會與職業功能明顯退化，整體反應遲緩退化，於本件行為前，
    已經失業數月，情緒障礙更加惡化。而被告於為本件前揭(一)、(二)行為前均有酗酒
    等情，已經被告於本院調查、審理時自承不諱，且被告於八月十三日下午八時三
    十九分許自首時經測量，呼氣酒精濃度高達每公升○‧九四毫克等情，有酒精測
    試表在卷可參（見偵查卷第十七頁），是該酗酒行為亦使被告於行為時受酒精影
    響，出現言詞含糊、注意力缺失，再合併其低下智力、長期酒精造成之器質性精
    神病症、失業、缺錢之壓力，缺失現實感，雖未達明顯意識喪失、認知能力下降
    之急性譫妄狀態、或臨床上「酒精性黑矇」、「病態酩酊」情形，但案發時理智
    對於行為意志與判斷力、行為控制力較平常人為減弱，精神狀態已達精神耗弱之
    程度，此有三軍總醫院九十二年四月一日集逵字第○九二○○○六○五五號函及
    附件鑑定報告、同院附設民眾診療服務處第九二一一九四號診斷證明書（見偵查
    卷第十六頁）、同院精神醫學部中文病歷摘要（見偵查卷第三四頁）在卷可參；
    然因被告於案發後數小時甚至本院調查審理之表述，就其案發期間事實部分均能
    正常陳述，明白於關鍵處為辯駁、閃躲，表示明瞭犯罪情節與可能發生之後果，
    足徵被告於行為時之精神狀態並未達心神喪失程度甚明。故被告於行為時確均屬
    精神耗弱，足以影響是非判斷、事實認定，爰依刑法第十九條第二項規定，減輕
    其刑，就加重強盜罪部分並遞減之。另被告所犯上開(一)、(二)之罪，犯意個別，行
    為互殊，應分論併罰。本院爰審酌被告年輕力壯，不圖正業，且攜武器強取他人
    財物之惡質亦重，於強取財物過程中，已積極就他人生命法益造成緊迫危險，嚴
    重威脅社會治安，然所得財物總數僅八百元，並非鉅款，且被告雖於本院審理中
    、警訊、偵查中已坦承犯行等情，再三衡酌被告犯罪之動機、目的、所得財物，
    及未積極傷害被害人等情，與其等犯罪所用之手段、對被害人、社會危害均重等
    一切情狀，量處如主文所示之刑，並合併定其應執行之刑。又斟酌被告之精神狀
    態，且有接受專業、規則、長期治療之必要，以期減少病情復發之可能性，並減
    緩進一步之衰退、心智功能之障礙，增加功能，為求其能接受妥適之治療與監護
    ，避免再度造成本人、家人與社會之危險、傷害，並參酌專業之三軍總醫院精神
    醫學部門之建議，爰併宣告於刑之執行完畢或赦免後令入相當處所，施以監護二
    年，以資兼顧。
四、末查扣案水果刀一把、鑰匙二支係被告所有，為被告供明在卷，且分別供其犯前
    開強盜罪、竊盜所用之物，爰依刑法第三十八條第一項第二款宣告沒收。
據上論斷，應依刑事訴訟法第二百九十九條第一項前段，刑法第五十六條、第三百二
十條第一項、第三百三十條第一項、第六十二條前段、第十九條第二項、第八十七條
第二項、第三項、第三十八條第一項第二款、第五十一條第五款，罰金罰鍰提高標準
條例第一條前段，判決如主文。
本案經檢察官劉承武到庭執行職務
中      華      民      國    九十二    年      四      月    二十九    日
                                      臺灣臺北地方法院刑事第三庭
                                          法  官  郭惠玲
右正本證明與原本無異。
如不服本判決，應於判決送達後十日內，向本院提出上訴狀。
                                          書記官  陳  懿
中    華    民    國      九十二      年      四      月     二十九   日
附錄本案論罪科刑法條全文：
刑法第三百二十條
意圖為自己或第三人不法之所有，而竊取他人之動產者，為竊盜罪，處五年以下有期
徒刑、拘役或五百元以下罰金。
意圖為自己或第三人不法之利益，而竊佔他人之不動產者，依前項之規定處斷。
前二項之未遂犯罰之。
刑法第三百二十一條
犯竊盜罪而有左列情形之一者，處六月以上、五年以下有期徒刑：
一  於夜間侵入住宅或有人居住之建築物、船艦或隱匿其內而犯之者。
二  毀越門扇、牆垣或其他安全設備而犯之者。
三  攜帶兇器而犯之者。
四  結夥三人以上而犯之者。
五  乘火災、水災或其他災害之際而犯之者。
六  在車站或埠頭而犯之者。
前項之未遂犯罰之。
刑法第三百二十八條
意圖為自己或第三人不法之所有，以強暴、脅迫、藥劑、催眠術或他法，至使不能抗
拒，而取他人之物或使其交付者，為強盜罪，處五年以上有期徒刑。
以前項方法得財產上不法之利益或使第三人得之者，亦同。
犯強盜罪因而致人於死者，處死刑、無期徒刑或十年以上有期徒刑；致重傷者，處無
期徒刑或七年以上有期徒刑。
第一項及第二項之未遂犯罰之。
預備犯強盜罪者，處一年以下有期徒刑、拘役或三千元以下罰金。
刑法第三百三十條
犯強盜罪而有第三百二十一條第一項各款情形之一者，處七年以上有期徒刑。
前項之未遂犯罰之。
附表：
┌─┬──────┬───────┬───┬───────┬────┐
│  │行為時間    │行為地點      │被害人│行為方法      │所得財物│
├─┼──────┼───────┼───┼───────┼────┤
│一│九十一年八月│台北市○○街三│劉飛馳│向被害人劉飛馳│新臺幣五│
│  │十三日下午五│五號一樓      │王翠香│喝稱：「搶劫」│百元    │
│  │時十分許    │德吉診所      │      │，由被害人王翠│        │
│  │            │              │      │香交付現款。  │        │
├─┼──────┼───────┼───┼───────┼────┤
│二│同右日下午七│台北市○○路三│吳林法│向被害人吳林法│新臺幣三│
│  │時許        │段二七巷三三號│      │佯稱買煙，即取│百元    │
│  │            │甜甜早餐店    │      │出水果刀強盜財│        │
│  │            │              │      │物。          │        │
└─┴──────┴───────┴───┴───────┴────┘


司法院資訊處製作；財團法人民間司法改革基金會備份。
